最高法院刑事判決　　　　　　九十四年度台上字第二五六三號
　　上　訴　人　甲○○
　　　　　　　　　　　　弄8號.
　　選任辯護人　郭玉山律師
上列上訴人因偽造有價證券案件，不服台灣高等法院台南分院中
華民國九十一年七月二日第二審判決（九十一年度上訴字第三二
四號，起訴案號：台灣台南地方法院檢察署九十年度偵字第五七
二二號），提起上訴，本院判決如下：
    主  文
原判決關於甲○○部分撤銷，發回台灣高等法院台南分院。
    理  由
本件原判決認定上訴人甲○○與已判決確定之蘇嘉榮基於行使變
造身分證、偽造私文書及使公務員登載不實之概括犯意聯絡，於
民國八十九年四月十日，由上訴人以新台幣（下同）一萬八千元
之價格，向施孝宗購買車號Ｊ３－２０３９號自小客車（林見杉
所有，委由林金鳳出售予施孝宗），再由蘇嘉榮提供貼有自己相
片之變造黃榮泰身分證（蘇嘉榮於八十八年間，因另案被通緝，
遂變造黃榮泰身分證以逃避追緝，蘇某此部分變造特種文書罪已
另案判處罪刑確定），委由施孝宗在不詳地點偽刻黃榮泰印章一
枚，並以黃榮泰為新車主名義，偽造黃榮泰之署押及印文各乙枚
，進而偽造汽（機）車過戶申請登記書，再由不知情之施孝宗持
向嘉義區監理所台南監理站（下稱台南監理站）辦理上開自小客
車之過戶登記，使不知情之台南監理站公務員將該不實事項登載
於職務上所掌之公文書。又於同年月二十五日，以相同手法，由
上訴人以二萬五千元價格，向鄭尊仁購買ＴＫ－２６２７號自小
客車（鄭昭如所有，委託鄭某出售），再由蘇嘉榮持上開變造之
黃榮泰身分證，以黃某為新車主名義，偽造黃榮泰之署押及印文
各乙枚，進而偽造汽（機）車過戶申請登記書，又偽造黃榮泰署
押壹枚於汽（機）車各項異動登記書上，再由不知情之施孝宗持
向台南監理站辦理過戶登記，均足以生損害於黃榮泰及台南監理
站對車籍管理之正確性。上訴人與蘇嘉榮及另一不詳姓名成年男
子復基於意圖為自己不法所有及偽造有價證券之犯意聯絡，於同
年月二十五日，在台南市○○路○段七０三巷十二號梁珍西經營
之高源當鋪，推由蘇嘉榮持上開變造之黃榮泰身分證，典當ＴＫ
－２６２７號自小客車，蘇嘉榮與該不詳姓名成年男子分別冒用
黃榮泰及黃垣嘉（八十八年十月十四日改名為黃恆嘉）名義，以
蘇嘉榮為契約當事人，黃垣嘉為契約連帶保證人，連續偽簽「押
當車輛借用切結書」（其上偽造黃榮泰署押乙枚、指印二枚及黃
垣嘉署押、指印各乙枚）及「附買回條件汽機車買賣合約書」（
其上偽造黃榮泰署押乙枚、指印二枚及黃垣嘉署押、指印各乙枚
）各乙紙，蘇嘉榮復冒用黃榮泰名義偽簽「讓渡書」（其上偽造
黃榮泰署押乙枚、指印二枚）及面額八萬元之本票（發票日八十
九年四月二十五日，票號 TH0000000，其上偽造黃榮泰署押一枚
）各乙紙，同時由該不詳姓名男子冒用黃垣嘉名義偽簽另紙面額
八萬元之本票（發票日八十九年四月二十五日，票號 TH0000000
，其上偽造之黃垣嘉署押乙枚），使梁珍西不知有詐，誤交付典
價八萬元予蘇嘉榮及該不詳姓名成年男子，足生損害於黃榮泰、
黃垣嘉及高源當鋪，得款經扣除施孝宗所代墊之稅款及代辦費用
一萬二千六百三十五元，及由蘇嘉榮分得五千元外，餘則由上訴
人及該不詳姓名男子朋分等情。因而撤銷第一審所為科刑之判決
，改判依牽連犯、想像競合犯從一重論處上訴人共同意圖供行使
之用，而偽造有價證券罪刑。固非無見。
惟查：(一)、原判決理由係以上開事實業經已判決確定之蘇嘉榮坦
承不諱，核與黃榮泰、黃垣嘉之指訴，及證人施孝宗、鄭尊仁供
證情節相符，乃資為認定上訴人確有本件犯行之主要論據。然鄭
尊仁於警詢供稱該ＴＫ－２６２７號自小客車係由上訴人介紹賣
予黃榮泰（按即蘇嘉榮），並由黃某將該車典當後，車款交伊；
渠嗣於偵查中亦為相同供述；迨原審調查時且到庭結證稱該小客
車原先係上訴人要買，價格已談妥，上訴人表示係其朋友要買，
後來由黃榮泰（當庭指認係蘇嘉榮）出面至當舖辦理手續等語（
見警卷第十八頁背面，偵卷第三十頁，原審卷第六十頁、第六十
一頁）。此與上訴人迭次辯謂該小客車係伊介紹蘇嘉榮向鄭尊仁
購買之語相符，而與蘇嘉榮所指，兩不相侔。乃原判決理由竟謂
蘇、鄭二人所供情節相符，而執為上訴人犯罪論據，其所採證據
要與卷證不相符合，而有證據上理由矛盾之違法。(二)、刑法第二
百零一條第一項之意圖供行使之用而偽造有價證券罪，係以「意
圖供行使之用」為構成要件，此項主觀之犯罪要素，既屬構成犯
罪事實之一部，自應於科刑判決之事實欄內為明確認定，並於理
由說明其憑據，始足為論罪科刑之依據。原判決事實僅認定上訴
人與蘇嘉榮及另一不詳姓名男子基於偽造有價證券犯意聯絡，推
由蘇某冒用黃榮泰名義，及由該不詳姓名男子冒用黃垣嘉名義，
分別簽發面額八萬元之本票各乙紙，交付梁珍西等情。並未認定
渠等主觀上有「供行使之用意圖」，理由內亦未見對此為必要之
說明，乃認上訴人所為應成立刑法第二百零一條第一項之偽造有
價證券罪，且於主文內諭知「意圖供行使之用而偽造有價證券」
，所為事實認定與理由論敘、主文諭知不相一致，亦非適法。
(三)、原判決於理由內認上訴人所為，其中涉犯刑法第二百十四條
之使公務員登載不實罪部分，渠先後多次犯行之時間緊接，方法
一致，所犯罪名相同，係基於概括犯意所為，為連續犯。然於判
決事實欄內就該ＴＫ－２６２７號自小客車委由不知情之施孝宗
，冒用黃榮泰名義，向台南監理站辦理過戶登記犯行部分，則未
認定有使該監理站之承辦公務員於何種公文書上，為如何不實登
載情形。致所為理由之論敘已失其事實依據，而有判決事實與理
由矛盾之違法。(四)、刑法偽造文書罪所稱之署押，指署名或簽押
而言，故簽名、捺指印或以其他符號代替簽名者，均屬之。原判
決事實認定上訴人與蘇嘉榮及另一不詳姓名成年男子基於共同犯
意聯絡，由蘇某及該不詳姓名男子，在「高源當舖」冒用黃榮泰
名義，偽造「讓渡書」乙紙，並於其上偽造黃某之署押乙枚、指
印二枚等情。然於理由內則僅說明該「讓渡書」上偽造之黃榮泰
署押乙枚，應依刑法第二百十九條規定宣告沒收，且於主文為該
諭知，就同屬偽造署押之指印二枚部分，漏未適用上揭義務沒收
之特別規定宣告沒收。是其事實認定與理由論敘，及主文之諭知
，非但有前後不相一致之違法，且有不適用法則之違誤。以上，
或係上訴意旨所指摘，或為本院得依職權調查之事項，應認原判
決關於上訴人部分有撤銷發回更審之原因。原判決關於上訴人牽
連犯行使偽造私文書罪及原不得上訴第三審罪名之行使特種文書
罪與使公務員登載不實罪部分，基於審判不可分原則，應併予發
回。
據上論結，應依刑事訴訟法第三百九十七條、第四百零一條，判
決如主文。
中　　華　　民　　國　九十四　年　　五　　月　 十九　 日
                      最高法院刑事第九庭
                          審判長法官  張　淳　淙
                                法官  張　春　福
                                法官  呂　丹　玉
                                法官  洪　昌　宏
                                法官  韓　金　秀
      本件正本證明與原本無異
                                      書  記  官
中　　華　　民　　國　九十四　年　　五　　月  二十六  日
                                                      Ｌ
